【裁判字號】    98,台再,37
【裁判日期】    980813
【裁判案由】    請求返還共有物再審
【裁判全文】
最高法院民事判決                九十八年度台再字第三七號
再 審原 告  乙○○
訴訟代理人  沈明達律師
再 審被 告  甲○○
上列當事人間請求返還共有物事件，再審原告對於中華民國九十
八年四月二十三日本院判決（九十八年度台上字第七○三號），
提起再審之訴，本院判決如下：
    主  文
再審之訴駁回。
再審訴訟費用由再審原告負擔。
    理  由
本件再審原告主張本院九十八度台上字第七○三號確定判決（下
稱原確定判決）有民事訴訟法第四百九十六條第一項第一款適用
法規顯有錯誤之情形，提起再審之訴，係以：坐落台北縣新店市
○○段八五地號、八七地號土地之共有人羅明華、羅淑蕾曾依民
法第八百二十一條但書規定，訴請無權占有之再審被告回復原狀
，將土地返還予羅明華及其他共有人，經台灣台北地方法院（下
稱台北地院）以九十六年度重訴字第一六四五號判決（下稱第一
六四五號判決）羅明華、羅淑蕾勝訴確定。上揭所稱之其他共有
人即包括再審原告，則該第一六四五號確定判決之既判力即及於
再審原告，原確定判決竟與第一六四五號判決意旨為相反之判斷
，顯然違背最高法院四十二年度台上字第一三○六號判例。再審
被告所提出租金收據、繳交農田水利會之徵收單及催繳單，另證
人林重利之證述，並不能證明再審被告之父廖新發就系爭土地有
承租權，前訴訟程序第二審判決，認廖新發與系爭土地之所有權
人已成立租賃契約，顯然違背民事訴訟法第二百二十二條第三項
所定之論理法則及經驗法則，而原確定判決竟認此係屬第二審取
捨證據、認定事實之職權行使，亦有適用法規顯然錯誤之再審事
由。又共有人之一未得全體共有人之同意出租部分共有土地，該
承租人亦屬無權占有。廖新發僅係向系爭土地共有人之一承租系
爭土地，原確定判決竟認該租賃契約於廖新發與該共有人間有效
，再審原告係向該共有人買受其應有部分當然應繼受出租人地位
，因認再審被告非無權占有系爭土地，顯然違背民法第八百二十
條第一項規定及七十五年度台上字第一六六號及八十五年度台上
字第一九五○號判決，亦有適用法規顯有錯誤之情形云云，為其
論據。
按民事訴訟法第四百九十六條第一項第一款所謂適用法規顯有錯
誤，係指確定判決所適用之法規顯然不合於法律規定，或與司法
院現尚有效及大法官（會議）之解釋，或本院現尚有效之判例顯
有違反，或消極的不適用法規顯然影響裁判者而言，並不包括判
決理由矛盾、理由不備、取捨證據失當、調查證據欠週、漏未斟
酌證據、認定事實錯誤及在學說上諸說併存致發生法律上見解歧
異等情形在內。又第三審為法律審，其所為判決係以第二審判決
所確定之事實為基礎。故上揭所謂「適用法規顯有錯誤」，對第
三審判決言，應以該判決依據第二審判決所確定之事實而為之法
律上判斷，有適用法規顯有錯誤之情形為限。從而第二審法院取
捨證據、認定事實及解釋契約之職權行使，是否妥當，與第三審
判決適用法規是否顯有錯誤無關。本件前訴訟程序第二審判決以
：依證人林重利、廖金昌、廖金生、廖蒼明之證言，及再審被告
所提出之租金收據、台灣省公農田水利會會費徵收單及催收舊
欠會費催繳單等，足證系爭土地原所有人阮于菊筠之夫阮清源有
以阮于菊筠名義與再審被告之父廖新發就該地訂立租賃契約。而
阮清源於其妻死亡後，因繼承登記為系爭土地所有人，並於民國
八十五年三月六日將該地應有部分三分之二以買賣為原因移轉登
記與再審原告所有，則依民法第四百二十五條第一項規定，系爭
土地租賃契約對廖新發繼續存在。廖新發死亡後，該租約之權利
義務，由其全體繼承人即再審被告、廖金昌、廖金生、廖金田（
下稱廖金昌等三人）、廖美汝共同繼承。雖再審被告與廖金昌等
三人曾出具同意書拋棄上開租賃權，惟未經廖美汝同意，應屬無
效。再審被告就系爭土地既有租賃關係存在，再審原告主張其無
權占用，依民法第七百六十七條、第八百二十一條規定，請求其
拆除系爭建物，返還土地與全體共有人，並非正當，不應准許為
由，廢棄第一審所為再審原告勝訴之判決，改判駁回其訴。原確
定判決認該第二審判決認事用法均無不當而予以維持，駁回再審
原告之第三審上訴，並說明再審原告並非另案台灣台北地方法院
九十六年度重訴字第一六四五號確定判決之當事人，其指稱上開
確定判決已就再審被告無權占用系爭土地為論斷，再審被告不得
為相反之主張，前訴訟程序第二審判決亦不得為相反之論斷云云
，不無誤會。核無適用法規顯有錯誤之情形。再審原告提起本件
再審之訴，非有理由。
據上論結，本件再審之訴為無理由。依民事訴訟法第七十八條，
判決如主文。
中    華    民    國  九十八  年    八    月   十三   日
                      最高法院民事第七庭
                          審判長法官  劉  福  聲
                                法官  鄭  玉  山
                                法官  黃  義  豐
                                法官  袁  靜  文
                                法官  沈  方  維
      本件正本證明與原本無異
                                      書  記  官
中    華    民    國  九十八  年    八    月  二十五  日
                                                      Ｅ


司法院資訊處製作；財團法人民間司法改革基金會備份。
